【裁判字號】    98,易,603
【裁判日期】    981008
【裁判案由】    偽造文書
【裁判全文】
臺灣高雄地方法院刑事判決               98年度易字第603號
公  訴  人  臺灣高雄地方法院檢察署檢察官
被      告  乙○○
            庚○○
            戊○○
前二人共同
選任辯護人  趙建華 律師
上列被告因偽造文書案件，經檢察官提起公訴（97年度偵字第
13391號），本院判決如下：
    主  文
乙○○共同連續犯行使使公務員登載不實文書罪，處有期徒刑肆
月，如易科罰金，以銀元參佰元即新臺幣玖佰元折算壹日；減為
有期徒刑貳月，如易科罰金，以銀元參佰元即新臺幣玖佰元折算
壹日。又共同犯行使使公務員登載不實文書罪，共貳罪，各處有
期徒刑參月，如易科罰金，均以新臺幣壹仟元折算壹日；各減為
有期徒刑壹月又拾伍日，如易科罰金，均以新臺幣壹仟元折算壹
日。又共同犯行使使公務員登載不實文書罪，處有期徒刑參月，
如易科罰金，以新臺幣壹仟元折算壹日。應執行有期徒刑柒月，
如易科罰金，以銀元參佰元即新臺幣玖佰元折算壹日。緩刑貳年
，緩刑期間付保護管束，並向指定之公益團體、地方自治團體或
社區提供捌拾小時之義務勞務。
庚○○共同連續犯行使使公務員登載不實文書罪，累犯，處有期
徒刑陸月，如易科罰金，以銀元參佰元即新臺幣玖佰元折算壹日
；減為有期徒刑參月，如易科罰金，以銀元參佰元即新臺幣玖佰
元折算壹日。
戊○○共同連續犯行使使公務員登載不實文書罪，處有期徒刑伍
月，如易科罰金，以銀元參佰元即新臺幣玖佰元折算壹日；減為
有期徒刑貳月又拾伍日，如易科罰金，以銀元參佰元即新臺幣玖
佰元折算壹日。
    事  實
一、庚○○前因重利案件，經本院88年度易字第1208號判決判處
    有期徒刑6 月確定，而於民國88年11月25日繳付易科罰金執
    行完畢。
二、詎庚○○及其妻戊○○2 人欲引進戊○○之胞妹楊麗芬（另
    經本院通緝中）來臺居留及幫忙照料家中小孩，得悉乙○○
    因積欠地下錢莊債務需錢孔急，且明知乙○○並無與越南籍
    女子楊麗芬結婚之真意，竟願以給付乙○○新臺幣（下同）
    12萬元及居留滿4 年後另給付3 萬元之方式作為乙○○擔任
    人頭丈夫之不法利益，而與乙○○、楊麗芬等4 人共同基於
    使公務員登載不實公文書復持以行使之概括犯意聯絡，分別
    於：
  (一)90年12月3 日由庚○○、戊○○偕同乙○○搭機前往越南之
    胡志明市，媒介其與楊麗芬會面，嗣於返國後再安排乙○○
    於91年1 月30日獨自搭機前往越南之胡志明市，與楊麗芬在
    欠缺結婚真意情形下，於91年1 月31日在越南之胡志明市辦
    理結婚登記及取得結婚證書，並於91年2 月5 日向我國外交
    部駐越南臺北經濟文化辦事處申請結婚認證。
  (二)91年2 月8 日，乙○○自越南返臺後，即於91年2 月15日持
    上開越南之胡志明市所出具之結婚證書，前往高雄縣鳳山市
    第一戶政事務所填具內容不實之結婚登記申請書辦理結婚之
    戶籍登記，致使該戶政事務所不知情之承辦公務員將乙○○
    與越南籍女子楊麗芬結婚之不實事項登載於其等職務上所掌
    之戶籍登記簿、戶籍謄本、戶口名簿等公文書及乙○○換發
    之國民身分證上，致生損害於戶政機關對戶政資料管理之正
    確性。
  (三)91年3 月間某日，由楊麗芬持上開不實之戶籍謄本，以來臺
    依親之名義，向我國外交部駐越南臺北經濟文化辦事處申請
    來臺簽證而行使之，並因而核發停留簽證。楊麗芬隨即於91
    年3 月17日搭機進入臺灣地區，由乙○○陪同持上開登載不
    實之戶籍謄本，向高雄縣政府警察局申請楊麗芬之外僑居留
    證，致使承辦公務員據以核發編號S043322 號之外僑居留證
    （居留期間自91年3 月17日起至92年3 月17日止），足以生
    損害於警察機關對於在臺外籍人士管理之正確性。上開事項
    辦妥後，乙○○即將楊麗芬送往庚○○、戊○○之住家幫忙
    庚○○夫妻照顧小孩及擔任整理家務之工作。
三、嗣因楊麗芬來臺居留期限屆至，乙○○、楊麗芬2 人遂延續
    上開行使登載不實公文書之概括犯意聯絡，分別於92年2 月
    間某日、95年3 月間某日共同持上開登載不實之戶籍資料，
    向高雄縣政府警察局申請延長居留，致使承辦公務員又分次
    據以核准楊麗芬延長居留期間，而損害警察機關對於在臺外
    籍人士管理之正確性。
四、復因楊麗芬擬繼續留在臺灣生活、工作，遂另與乙○○共同
    基於使公務員登載不實文書之犯意聯絡，分別於：
  (一)95年10月間某日，經由不知情之代辦業者黃美鳳代理，持上
    開登載不實之戶籍資料，向高雄縣政府警察局申請辦理楊麗
    芬之延長居留事宜，致使該管公務員為形式審查後，將乙○○與楊麗芬係夫妻之不實事項登載於職務上所掌管之電磁登
    記紀錄，並據以核准楊麗芬延長居留至96年3 月17日止，足
    以生損害於警政機關核發外僑居留證及對於外國人在臺管制
    之正確性。
  (二)96年3 月間某日，由楊麗芬填載外國人居留停留案件申請表
    ，及持上開登載不實之戶籍資料，以依親為由向內政部入出
    國及移民署申請延長居留，致使該管公務員為形式審查後，
    將乙○○與楊麗芬係夫妻之不實事項登載於職務上所掌管之
    電磁登記紀錄，並據以核准楊麗芬延長居留至97年3 月17日
    止，足以生損害於警政機關核發外僑居留證及對於外國人在
    臺管制之正確性。
  (三)97年3 月間某日，由楊麗芬填載外國人居留停留案件申請表
    ，及持上開登載不實之戶籍資料，以依親為由向內政部入出
    國及移民署申請延長居留，致使該管公務員為形式審查後，
    將乙○○與楊麗芬係夫妻之不實事項登載於職務上所掌管之
    電磁登記紀錄，並據以核准楊麗芬延長居留至98年3 月17日
    止，足以生損害於警政機關核發外僑居留證及對於外國人在
    臺管制之正確性。
五、案經庚○○匿名檢舉由內政部入出國及移民署專勤事務第二
    大隊高雄縣專勤隊報告臺灣高雄地方法院檢察署偵查起訴。
    理  由
壹、證據能力方面
    按被告以外之人於審判外之陳述，雖不符刑事訴訟法第159
    條之1 至第159 條之4 之規定，而經當事人於審判程序同意
    作為證據，法院審酌該言詞或書面陳述作成時之情況，認為
    適當者，亦得為證據；當事人、代理人或辯護人於法院調查
    證據時，知有同法第159 條第1 項不得為證據之情形，而未
    於言詞辯論終結前聲明異議者，視為有前項之同意，同法第
    159 條之5 已明揭其旨。本院用以認定本案被告犯罪事實存
    否之被告以外之人於審判外之言詞及書面陳述，雖為傳聞證
    據，然於本院審判時向當事人、辯護人逐項提示證據，其等
    均未就所調查之證據主張有刑事訴訟法第159 條第1 項不得
    為證據之情形（見本院易字卷第80至85頁），另本院審酌其
    等陳述作成時之情況，均無不法之情事而認為適當，是依上
    開規定均得作為證據，合先敘明。
貳、實體部分
一、被告乙○○部分：
    上開事實，迭據被告乙○○於警詢、偵查及本院審理中坦白
    承認（見偵卷第5 至8 、43、62頁，本院審易卷第35頁，易
    字卷第85頁）。核與證人郭蕭玉珠於偵查中及證人丙○○、
    甲○○於本院審理中之證述情節相符（見偵卷第55頁，本院
    易字卷第34至38、75、76頁）；並有乙○○、庚○○、戊○○、楊麗芬之入出境紀錄4 份、乙○○、庚○○之全戶戶籍
    資料查詢結果各1 份、乙○○、庚○○、戊○○之國民身分
    證及楊麗芬之外僑居留證正反面影本各1 份、外僑居留資料
    查詢、結婚登記申請書、結婚證明書、結婚證書、內政部入
    出國及移民署97年11月5 日函及所附楊麗芬之外國人居（停
    ）留申請案相關文件資料1 份、駐胡志明市臺北經濟文化辦
    事處函、外國人居留停留案件申請表、內政部入出國及移民
    署98年4 月2 日函及所附外僑居留資料查詢、外國人居留停
    留案件申請表各1 份、內政部入出國及移民署專勤事務第二
    大隊高雄縣專勤隊書函2 份及附件等件在卷可稽（見偵卷第
    19至40、68至82頁，本院審易卷第54至64、68至76頁），足
    認被告乙○○自白應與事實相符，堪予採信。從而，本件事
    證明確，被告乙○○之犯行堪以認定，應依法論科。
二、被告庚○○、戊○○部分：
  (一)訊據被告庚○○、戊○○固坦承當初是由其等介紹乙○○與
    楊麗芬認識，並由庚○○幫乙○○代墊機票錢，一起搭機到
    越南與楊麗芬見面，楊麗芬與乙○○結婚後來臺之前半年曾
    住在其等家中幫忙照顧小孩等情，惟矢口否認有何上開犯行
    ，庚○○辯稱：當初乙○○曾對其說，他是一個老闆，有好
    幾台計程車，關於乙○○與楊麗芬結婚的事情，都是乙○○
    自己處理的，其並無陪同乙○○去越南的臺北辦事處，也沒
    有陪乙○○去戶政事務所辦結婚登記，或陪同乙○○去警察
    局辦理外僑居留證，其沒有必要讓乙○○與楊麗芬假結婚，
    這對其並沒有好處，後來是因為乙○○經常向楊麗芬拿錢，
    好像是假結婚一般，其才會去專勤隊提出匿名檢舉云云；楊
    麗芬則辯稱：因為乙○○說他在臺灣的工作穩定，其才放心
    將楊麗芬嫁給他，乙○○到越南與其妹妹楊麗芬結婚的手續
    ，都是乙○○與楊麗芬辦理的，後來因為乙○○對楊麗芬恐
    嚇，一直跟楊麗芬要錢，楊麗芬才離開乙○○的云云。
  (二)經查：
    1.被告庚○○、戊○○及乙○○於90年12月3 日由高雄市小
      港機場一起搭機前往越南胡志明市，嗣於同月11日一起搭
      機返回臺灣，而被告乙○○再於91年1 月30日搭機前往越
      南胡志明市，並於同日在越南之胡志明市與同案被告楊麗
      芬辦理結婚登記及取得結婚證書，又於同年2 月5 日向我
      國外交部駐越南臺北經濟文化辦事處申請結婚認證，之後
      於同月8 日搭機返回臺灣，於同月15日前至高雄縣鳳山市
      第一戶政事務所辦理結婚之戶籍登記，復由楊麗芬以依親
      之名義申請來臺，經核發簽證後，於91年3 月17日搭機來
      臺，及經申請後核發外僑居留證之事實，業據被告乙○○
      、庚○○、戊○○等供述在卷且互稽相合，並有乙○○、
      庚○○、戊○○、楊麗芬等4 人之入出境紀錄、結婚登記
      申請書、結婚證明書、結婚證書、外國人居留停留案件申
      請表各1 份在卷相佐（見偵卷第19至22、37至40、78頁）
      ，已堪認定。
    2.訊據被告乙○○於警詢時供稱：「約於90年10月份，當時
      我欠地下錢莊10多萬元，躲至高雄市小港區我親叔叔丁○○的工廠工作，綽號大象之庚○○與戊○○夫妻得知後便
      問我，是否要免費去越南娶新娘（戊○○胞妹楊麗芬），
      讓楊麗芬來他們家幫傭工作4 年，他們將提供免費機票、
      食宿、所需證件，及15萬元人頭費。」等語（見偵卷第6
      頁），復於本院審理時以證人身分結證稱：「我從88、89
      年間起因積欠地下錢莊債務而跑路住在叔叔丁○○之工廠
      內，一直住到92年左右才離開；在90年10月份之前並不認
      識庚○○。」、「庚○○叫我去娶他姨子，代價12萬元。
      庚○○來問我是否要娶他姨子，如果娶來的話就給我12萬
      元，那時候我在跑路，我有需要錢還地下錢莊所積欠的債
      務。」、「（問：庚○○叫你娶楊麗芬，有無告訴你為何
      他要這麼做？他有何目的？）一開始他是說娶來是要來照
      顧他的女兒。」、「從90年10月份左右起，庚○○大概跟
      我說了3 、4 次，一開始庚○○說我無妻兒，又沒有錢，
      還在跑路，所以要我去越南幫忙把他姨子用假結婚的方式
      辦來臺灣，我一開始並沒有同意，庚○○說要給我時間考
      慮，後來庚○○也來跟我講了好幾次，我才同意，我同意
      之後庚○○就向我拿證件幫我辦護照、機票的事宜。」「
      （問：庚○○在跟你說要將楊麗芬申請來臺灣這些事情，
      戊○○是否也在旁邊？戊○○有無參與討論或說服你幫忙
      的情形？）有。戊○○有說娶過來不用煩惱，她不會變壞
      ，她妹妹很乖，因為我怕娶外國新娘會去賣淫還是怎樣，
      所以戊○○跟我說放心啦，她妹妹不會去做賣淫這種事情
      。」、「戊○○說她妹妹在越南就很乖，娶過來只是為了
      要讓她幫忙照顧小孩而已，不會亂跑。」、「（問：你的
      意思是戊○○一開始要你娶楊麗芬來臺灣的時候就已經設
      定好她的目的就是要讓楊麗芬來臺灣照顧戊○○的小孩，
      並住在戊○○的家中？）是。」、「（問：楊麗芬是否知
      道你去越南的目的就是要辦假結婚幫她申請來臺灣嗎？）
      她知道。」、「（問：楊麗芬是如何知道她要辦假結婚來
      臺灣的？是你告訴她的嗎？）不是。」、「（問：那楊麗
      芬是如何知道的？）應該是庚○○他們講的，我沒有跟她
      講。楊麗芬應該比我早知道要假結婚的吧。」等語（見本
      院易字卷第47、50、51、79頁），核與被告庚○○陳稱：
      其知道乙○○經濟環境並不好，所以才幫乙○○出錢，其
      是比較自私一點，想說這樣楊麗芬也可以幫忙帶小孩，其
      與戊○○也是這樣子慢慢培養感情的，其是想說乙○○的
      工作也不好，楊麗芬來臺灣的話可以幫人家修指甲賺錢，
      是為了他們兩人好，所以才帶乙○○去越南，之後他們怎
      樣就不知道了等語（見本院易字卷第85頁），及被告戊○○陳稱楊麗芬一來臺灣之後就住在其與庚○○之家中約半
      年左右，半年以後開始幫人家修指甲賺錢等語相合（見本
      院易字卷第85頁），並有被告庚○○指訴越南女子楊麗芬
      來臺係「假結婚、真打工」之匿名信1 紙在卷可稽（見本
      院審易卷第72頁），足認乙○○之上開證詞非虛，而被告
      庚○○、戊○○確係為將越南女子楊麗芬引進臺灣居留工
      作，明知同案被告乙○○經濟能力不佳，且與楊麗芬間並
      無結婚之真意，卻利用乙○○積欠債務需錢孔急之機會，
      利誘乙○○擔任人頭丈夫，基於共同使公務員登載不實公
      文書復持以行使之概括犯意聯絡，以不實結婚登記後依親
      之名義將楊麗芬申請來臺之情，已至為灼明。
    3.復據證人郭蕭玉珠（即被告乙○○之母）於偵訊時結證稱
      ：乙○○並未結婚，我不知乙○○有無去越南，因他都在
      外地工作，直到有一次摔斷腿在家休息，楊麗芬來我家看
      乙○○，乙○○跟我介紹說楊麗芬是他朋友。」等語（見
      偵卷第55頁），及證人丙○○（即被告乙○○之胞弟）於
      本院審理時結證稱：其於92、93年間經由其母親郭蕭玉珠
      告知後方得悉乙○○與越南女子楊麗芬結婚之事，其未曾
      喝過乙○○與楊麗芬之喜酒，亦未曾見過楊麗芬在其家中
      住過，從90年至97年間，其只見過楊麗芬1 、2 次面而已
      ，大約是在95、96年間，楊麗芬前去其家中找乙○○，找
      不到就走了等語（見本院易字卷第35至37頁），益足徵被
      告乙○○與楊麗芬之間並非基於真實結婚之意思辦理結婚
      戶籍登記及申請楊麗芬之在臺居留事宜，否則，衡諸一般
      社會通念及常情，身為長子之乙○○在處理其終身大事時
      ，豈有連母親及胞弟都不知情，且未曾喝過喜酒，亦未與
      新娘見過面之理？
    4.至被告庚○○、戊○○2 人固以前開情詞置辯。惟按共同
      正犯，係共同實施犯罪行為之人，在共同意思範圍內，各
      自分擔犯罪行為之一部，相互利用他人之行為，以達其犯
      罪之目的，其成立不以全體均行參與實施犯罪構成要件之
      行為為要件，如行為人以自己共同犯罪之意思，事前同謀
      ，而由其中一部分人實行犯罪之行為者，亦應認為共同正
      犯，使之對於全部行為所發生之結果，負其責任，最高法
      院87年度臺非字第35號判決意旨足資參照，是以，既然被
      告乙○○、楊麗芬、庚○○、戊○○等4 人係合謀以假結
      婚依親之名義將楊麗芬申請來臺，故縱令乙○○與楊麗芬
      之結婚登記及楊麗芬辦理外僑居留證等事宜，均是由乙○○、楊麗芬2 人自行處理，揆諸上開說明，仍不得僅因被
      告庚○○、戊○○未陪同前去越南之臺北辦事處、戶政事
      務所辦結婚登記或陪同去警察局辦理外僑居留證，而得以
      卸免其2 人就上開犯行之共犯事責。況且，乙○○於90年
      10 月 間尚因積欠地下錢莊債務，而住在其叔叔丁○○所
      開設之工廠內，以躲避他人之催討等情，此為被告庚○○
      、戊○○所明知之事實，業如前述，是庚○○辯稱當初乙○○曾對其說，他是一個老闆，有好幾台計程車；戊○○
      辯稱因為乙○○說他在臺灣的工作穩定，才放心將楊麗芬
      嫁給他云云，顯與客觀情狀不合，殊難信採。再者，被告
      庚○○、戊○○均自承楊麗芬來臺之後，曾在其等家中幫
      忙照顧小孩，且楊麗芬後來又在外幫人修指甲賺錢等語，
      更足見其等所辯將楊麗芬申請來臺對其等並無好處云云，
      亦非可信。此外，倘若庚○○、戊○○係安排乙○○前往
      越南與楊麗芬真實結婚，則楊麗芬來臺之後又怎會直接前
      去庚○○及戊○○家中幫忙照顧小孩，而非與乙○○或其
      家人共同居住？又豈有可能在乙○○與楊麗芬並無情愛感
      情之基礎下，幫乙○○斥資代辦出國手續及購買機票前往
      越南，而讓其至親楊麗芬委身下嫁身無分文之乙○○之理
      ？庚○○又焉會匿名檢舉乙○○與楊麗芬之婚姻關係並非
      真實？故據上開事證而論，被告庚○○、戊○○辯稱其等
      係帶同乙○○前去越南與楊麗芬真結婚云云，俱屬卸責飾
      詞，洵非足採。
  (三)綜上所述，被告庚○○、戊○○所辯均係事後卸責之詞，不
    足採信。從而，本件事證明確，被告庚○○、戊○○2 人之
    犯行均堪認定，應依法論科。
三、按行為後法律有變更者，適用行為時之法律。但行為後之法
    律有利於行為人者，適用最有利於行為人之法律，刑法第2
    條第1 項定有明文。又刑法第2 條係規範行為後法律變更所
    生新舊法律比較適用之準據法，是刑法第2 條本身雖經修正
    ，但該條文既屬適用法律之準據法，本身尚無比較新舊法之
    問題，應逕適用裁判時之刑法第2 條規定以決定適用之刑罰
    法律。再比較時應就罪刑有關之共犯、未遂犯、想像競合犯
    、牽連犯、連續犯、結合犯，以及累犯加重、自首減輕暨其
    他法定加減（如身分加減）與加減例等一切規定，綜其全部
    罪刑之結果而為比較（最高法院95年第8 次刑事庭會議決議
    參照）。查本案被告行為後，刑法業於94年2 月2 日修正公
    布，自95年7 月1 日起施行，茲就比較情形分述如下：
  (一)刑法第214 條使公務員登載不實文書罪，法定刑為3 年以下
    有期徒刑、拘役或500 元以下罰金，而修正後刑法施行法增
    訂第1 條之1 規定：「中華民國94年1 月7 日刑法修正施行
    後，刑法分則編所定罰金之貨幣單位為新臺幣。94 年1月7
    日刑法修正時，刑法分則編未修正之條文定有罰金者，自94
    年1 月7 日刑法修正施行後，就其所定數額提高為30倍。但
    72年6 月26日至94年1 月7 日新增或修正之條文，就其所定
    數額提高為3 倍」，另刑法第33條第5 款修正為：「主刑之
    種類如下：五  罰金：新臺幣1,000 元以上，以百元計算之
    」，是依修正後之法律，刑法第214 條使公務員登載不實文
    書罪所得科處之罰金刑最高為新臺幣15,000元、最低為新臺
    幣1,000 元；然依被告行為時之刑罰法律，即罰金罰鍰提高
    標準條例第1 條前段規定得提高倍數2 至10倍及修正前刑法
    第33條第5 款規定之罰金最低額1 元計算，該罪之罰金刑最
    高為銀元5,000 元，最低額為銀元1 元，若換算為新臺幣，
    最高額雖與新法同為新臺幣15,000元，然最低額僅為新臺幣
    3 元。因此，比較上述修正前、後之刑罰法律，自以被告行
    為時關於科處罰金刑之法律較有利於被告。
  (二)刑法第28條共犯修正施行前規定「2 人以上共同實施犯罪之
    行為者，皆為正犯」，修正施行後規定「2 人以上共同實行
    犯罪之行為者，皆為正犯」，修法後將完全未參與犯罪行為
    之實行之陰謀共同正犯及預備共同正犯刪除。而本案被告乙○○、庚○○、戊○○與楊麗芬，對於本案犯行有犯意聯絡
    及行為分擔，不論依修正前、後刑法第28條規定，均構成共
    同正犯，對被告乙○○、庚○○、戊○○而言並無有利或不
    利之情形。
  (三)又修正前刑法第47條原規定：「受有期徒刑之執行完畢，或
    受無期徒刑或有期徒刑一部之執行而赦免後，5 年以內再犯
    有期徒刑以上之罪者，為累犯，加重本刑至二分之一」，嗣
    修正為：「受徒刑之執行完畢，或一部之執行而赦免後，5
    年以內故意再犯有期徒刑以上之罪者，為累犯，加重本刑至
    二分之一」，將累犯成立之要件限於5 年內「故意」再犯有
    期徒刑以上之罪者，始有加重其刑規定之適用。經比較修正
    前、後關於累犯之規定，當以修正後較有利於被告，故應依
    刑法第2 條但書，適用裁判時、即修正後刑法第47條第1 項
    前段規定，作為論斷被告是否構成累犯之依據。惟被告庚○○為本件犯行之5 年內犯有有期徒刑以上之罪，而其所為之
    本件犯行又係故意犯罪，故不論依修正前、後刑法第47條之
    規定，均構成累犯，並無有利或不利之情形。
  (四)修正後刑法第56條規定，業已刪除連續犯之規定，故連續數
    行為而犯同一罪名，依修正前刑法第56條規定，應以一罪論
    ，僅得加重其刑，但依修正後規定，已無連續犯可資適用，
    即應將各次犯行以數罪併合處罰，是以就被告乙○○於刑法
    修正施行前多次行使使公務員登載不實之犯行而言，適用廢
    止前關於連續犯之規定，自係較為有利。
  (五)修正前刑法第5 條第5 款關於「本法於凡在中華民國領域外
    犯左列各罪者，適用之：五  第211 條、第214 條、第216
    條及第218 條之偽造文書印文罪」之規定，雖經修正改列於
    刑法第5 條第7 款，並規定：「本法於凡在中華民國領域外
    犯下列各罪者，適用之：七  第211 條、第214 條、第218
    條及第216 條行使第211 條、第213 條、第214 條文書之偽
    造文書罪」，但於本案，此項修正僅屬條文移列與文字修正
    ，經比較新、舊法後，結果並無不同，自無有利或不利。
  (六)綜合上述各條文修正前、後之比較，揆諸前揭最高法院決議
    及修正後刑法第2 條第1 項前段、後段規定之「從舊、從輕
    」原則，自應適用被告行為時之法律，即修正前刑法之相關
    規定，予以論處。
四、論罪、科刑
  (一)核被告乙○○就上開事實欄二、三之所為，及被告庚○○、
    戊○○就上開事實欄二之所為，均係犯刑法第216 條、第
    214 條之行使使公務員登載不實文書罪。被告乙○○、庚○○、戊○○使公務員登載不實文書後再持以行使、及行使使
    公務員登載不實文書後繼而令承辦公務員登載不實之行為，
    應各為行使使公務員登載不實文書之高度行為所吸收，均不
    另論罪。被告乙○○、庚○○、戊○○與共同被告楊麗芬間
    就上開事實欄二所載行使使公務員登載不實文書犯行，及被
    告乙○○與共同被告楊麗芬間就上開事實欄三所載行使使公
    務員登載不實文書犯行，分別具有犯意聯絡及行為分擔，均
    應各自論以共同正犯。又被告乙○○就上開事實欄二、三及
    被告庚○○、戊○○就上開事實欄二先後向我國外交部駐越
    南臺北經濟文化辦事處、高雄縣政府警察局行使使公務員登
    載不實之文書，犯罪時間緊接，所犯構成要件均相同，顯均
    係基於概括之犯意反覆所為，均應依廢止前刑法第56條之連
    續犯規定，以一罪論，並均加重其刑。再者，被告庚○○有
    上開事實欄一所載之犯罪前科紀錄，有臺灣高等法院被告前
    案紀錄表可按，其於有期徒刑之執行完畢後，5 年以內故意
    再犯本件法定刑為有期徒刑以上之罪，為累犯，應依刑法第
    47條第1 項之規定加重其刑，並遞加重之。
  (二)核被告乙○○於95年7 月1 日以後，分別於95年10月間某日
    、96年3 月間某日、97年3 月間某日所為之犯行，亦均係犯
    刑法第216 條、第214 條之行使使公務員登載不實文書罪。
    此3 次犯行與上述連續行使使公務員登載不實文書犯行間，
    均係基於各別犯意所為，行為互殊，均應予以分論併罰。其
    使公務員登載不實文書後再持以行使、及行使使公務員登載
    不實文書後繼而令承辦公務員登載不實之行為，應各為行使
    使公務員登載不實文書之高度行為所吸收，均不另論罪。又
    被告乙○○與共同被告楊麗芬間，就上開3 次行使使公務員
    登載不實文書之犯行，分別具有犯意聯絡及行為分擔，均應
    各自論以共同正犯。
  (三)又被告乙○○雖辯稱其於本件犯行尚未被發覺前，即主動向
    專勤隊員警自首而接受裁判云云，惟經證人即內政部入出國
    及移民署專勤事務第二大隊高雄縣專勤隊分隊長甲○○於本
    院審判時結證稱：「97年3 月份我們有接到庚○○的檢舉信
    ，約在97年4 月份乙○○透過民意代表找我們，說要來跟我
    們談自白坦承犯罪的問題，之後我印象中在我替乙○○製作
    筆錄的前一天，乙○○就被警察查獲，但乙○○在警詢時候
    說希望相關案件由我們專勤隊承辦，後來才由我們接手承辦
    。」、「乙○○在製作筆錄的前幾天就有透過民代，由民意
    代表打電話跟我聯繫，在97年4 月12日那天乙○○是在高雄
    縣警察局外事科製作筆錄的時候，希望由我們專勤隊加以承
    接處理此案。」、「（問：乙○○在97年4 月12日製作筆錄
    之前，你們是否已經可以確認乙○○之犯行？當時是否已把
    乙○○列為嫌疑人？）我們當時已把乙○○列為嫌疑人，作
    為要偵辦的對象。」、「我之前在電話中好像已經跟乙○○
    講過，若他要來跟我們陳述案情應該不算是自首但是我們會
    認為他是自白，叫他自己想想看。」等語（見本院易字卷第
    75、76頁），足見被告乙○○向員警陳述案情前，其所為之
    上開犯罪事實業已因同案被告庚○○之檢舉，而為職司偵查
    犯罪之員警所知悉，故其所為尚不符合刑法第62條所規定之
    自首要件。至於被告庚○○固於本件犯行尚未被發覺前，即
    以匿名信函向上開專勤隊員警提出檢舉，惟因其本意並非自
    承犯罪且願接受裁判，故亦不符合自首要件，併此指明。
  (四)爰審酌被告乙○○、庚○○、戊○○為圖謀私利，竟共謀由
    被告乙○○與越南女子楊麗芬以假結婚之方式，使楊麗芬入
    臺，致妨害我國戶政、外交、警察對於戶籍資料、外籍人士
    管理之正確性，並進而影響我國國民就業之競爭，以及社會
    秩序維護之困難，行為均不足取，惟因被告乙○○自始即坦
    承犯行，頗具悔意，為本件犯行前，尚無判處有期徒刑以上
    之前科，素行尚可；而被告庚○○、戊○○2 人均否認犯行
    ，犯後態度不佳，且被告庚○○前有竊盜、妨害自由、重利
    、贓物等前科，不知悔改仍再為本件犯行，素行非佳，被告
    戊○○無任何犯罪前科紀錄，素行良好，有臺灣高等法院被
    告前案紀錄表各1 份在卷可參，再考以共同被告楊麗芬以假
    結婚方式申請入境後並未在我國境內從事其他犯罪或擾亂社
    會秩序之行為等一切情狀，分別量處如主文所示之刑。又被
    告3 人犯罪後，中華民國九十六年罪犯減刑條例業於96年7
    月4 日公布，並於同年月16日起施行，是本件被告3 人所為
    在96年4 月24日減刑基準日前之犯行，核與該條例第2 條第
    1 項之規定相符，復無同條例第3 條限制減刑之除外情形，
    爰依該條例第2 條第1 項第3 款規定，均減其上開宣告刑期
    2 分之1 。至被告乙○○所為上開事實欄四、(三)之犯行時間
    係在96年4 月24日之後，自不依上開規定予以減刑，附此敘
    明。
  (五)再按被告行為後，刑法有關數罪併罰之規定業已修正，並自
    95 年7月1 日起施行，其中刑法第51條第5 款規定由「宣告
    多數有期徒刑者，於各刑中之最長期以上，各刑合併之刑期
    以下，定其刑期。但不得逾20年」，修正為「宣告多數有期
    徒刑者，於各刑中之最長期以上，各刑合併之刑期以下，定
    其刑期。但不得逾30年」，新舊法比較結果，以舊法有利於
    行為人，依刑法第2 條第1 項前段之規定，本件應適用修正
    前刑法第51條第5 款規定，定其應執行之刑。次按，修正前
    刑法第41條第1 項前段規定：「犯最重本刑為5 年以下有期
    徒刑以下之刑之罪，而受6 個月以下有期徒刑或拘役之宣告
    ，因身體、教育、職業、家庭之關係或其他正當事由，執行
    顯有困難者，得以1 元以上3 元以下折算1 日，易科罰金。
    」，又依廢止前罰金罰鍰提高標準條例第2 條前段規定，就
    其原定數額提高為1 百倍折算1 日，故易科罰金折算標準，
    應以銀元3 百元折算1 日，經折算為新臺幣後，應以新臺幣
    9 百元折算為1 日。惟95年7 月1 日修正公布施行之刑法第
    41 條 第1 項前段則規定：「犯最重本刑為5 年以下有期徒
    刑以下之刑之罪，而受6 個月以下有期徒刑或拘役之宣告者
    ，得以新臺幣1 千元、2 千元或3 千元折算1 日，易科罰金
    。」。依前述說明，定應執行刑之易科罰金標準，仍應比較
    新舊法後，整體予以適用。經比較修正前後之易科罰金折算
    標準，以95年7 月1 日修正公布施行前之規定，較有利於行
    為人，則應依刑法第2 條第1 項前段，適用修正前刑法第41
    條第1 項前段規定，定其折算標準。至修正後刑法第41條第
    2 項雖將「併合處罰之數罪，均有前項情形，其應執行之刑
    逾6 月者，亦同」修正為「前項規定於數罪併罰，其應執行
    之刑未逾6 月者，亦適用之」，將符合易科罰金標準而併合
    處罰之數罪，限於應執行刑未逾6 月之情形，始得易科罰金
    ，固屬較不利於行為人之規定，惟因刑法施行法第3 條之1
    第3項 規定：「於94年1 月7 日刑法修正施行前犯併合處罰
    數罪之一罪，且該數罪均符合第41條第1 項得易科罰金之規
    定者，適用90年1 年4 日修正之刑法第41條第2 項規定」，
    故符合易科罰金而數罪併罰之數罪，均係於95年7 月1 日修
    正刑法施行前所犯，依刑法施行法第3 條之1 第3 項規定，
    均一律適用修正前刑法第41條第2 項之規定，而無比較新舊
    法之問題。經查被告乙○○就上開事實欄二、三所為犯行及
    被告庚○○、戊○○就上開事實欄二所為犯行之時間點均在
    95年7 月1 日前，依上開說明，自應適用修正前刑法第41條
    第1項 前段之規定，諭知易科罰金之折算標準；至被告乙○○所為上開事實欄四之3 次犯行，則均在95年7 月1 日後，
    是依修正後刑法第41條第1 項前段規定諭知以新臺幣1 千元
    折算1 日，惟此部分既應與其在刑法修正前之犯行合併定執
    行刑，是依上開說明，應適用修正前刑法之規定，定其應執
    行刑及諭知易科罰金之折算標準。
  (六)另查被告乙○○未曾因故意犯罪受有期徒刑以上刑之宣告，
    此有臺灣高等法院被告前案紀錄表在卷可按，素行尚稱良好
    ，茲念其僅因一時失慮，致罹刑典，犯後已坦承全部犯行，
    頗具悔意，經此偵審程序，應知所警惕，諒無再犯之虞，因
    認本案對被告乙○○所處之刑，以暫不執行為當，爰依刑法
    第74條第1 項第1 款之規定予以宣告緩刑2 年，以勵自新。
    又為使其於緩刑期間內，仍深知戒惕，避免緩刑之宣告遭撤
    銷，並衡及被告經濟能力欠佳，惟尚屬青壯，併宣告其於緩
    刑期間內，向指定之公益團體、地方自治團體或社區，提供
    80小時之義務勞務，並依刑法第93條第1 項第2 款之規定，
    諭知其應於緩刑期間付保護管束，期能使被告於義務勞務過
    程及保護管束期間，確切明瞭其行為所造成之損害，並培養
    正確觀念。至於被告究應向何公益團體、地方自治團體或社
    區提供義務勞務，屬執行之問題，應由執行檢察官斟酌全案
    情節及各公益團體、地方自治團體或社區之需求，妥為指定
    ，併予敘明。
據上論斷，應依刑事訴訟法第284 條之1 、第299 條第1 項前段
，刑法第2 條第1 項前段、第214 條、第216 條、第41條第1 項
前段、第74條第1 項第1 款、第2 項第5 款、第93條第1 項第2
款，修正前刑法第28條、第47條、第41條第1 項前段、第51條第
5 款，廢止前刑法第56條，刑法施行法第1 條之1 、第3 條之1
第3 項，廢止前罰金罰鍰提高標準條例第2 條，中華民國九十六
年罪犯減刑條例第2 條第1 項第3 款、第7 條，判決如主文。
本案經檢察官己○○到庭執行職務。
中    華    民    國    98    年    10    月    8     日
                  刑事第四庭    法  官  葉文博
以上正本證明與原本無異。
如不服本判決應於收受送達後10日內向本院提出上訴書狀，並應
敘述具體理由；如未敘述上訴理由者，應於上訴期間屆滿後20日
內向本院補提理由書（均須按他造當事人之人數附繕本）「切勿
逕送上級法院」。
中    華    民    國    98    年    10    月    8     日
                                書記官  李柏親
附錄本判決論罪之法條：
刑法第216條
行使第210 條至第215 條之文書者，依偽造、變造文書或登載不
實事項或使登載不實事項之規定處斷。
刑法第214條
明知為不實之事項，而使公務員登載於職務上所掌之公文書，足
以生損害於公眾或他人者，處3 年以下有期徒刑、拘役或5 百元
以下罰金。


司法院資訊處製作；財團法人民間司法改革基金會備份。
